【裁判字號】    88,自,347
【裁判日期】    890714
【裁判案由】    侵占等
【裁判全文】
臺灣臺南地方法院刑事判決                          八十八年度自字第三四七號
    自  訴  人  甲○○
    自訴代理人  林永發律師
                郝鳳岐律師
                涂嘉益律師
    被      告  丁○○
右列被告因侵占等案件，經自訴人提起自訴，本院判決如左：
    主  文
丁○○無罪。
    理  由
一、自訴意旨略以：自訴人甲○○於民國八十三年三月三十日，應被告丁○○之囑，
    將新臺幣（下同）二百四十萬元，匯入被告指定之伯謙壓鑄股份有限公司設於華
    南商業銀行北臺南分行之帳戶，被告擅行將該款充作自訴人插股其合夥經營之「
    金火鍋」店之股金；被告以其姐丙○○掛名被告之夫周進德名下之二股，及股東
    乙○○名下之一股，共作價二百四十萬元，變更為自訴人所有。自訴人未有受讓
    股份之意，根本不知其如何代自訴人插股或受讓自何人，價款如何。迨自訴人向
    被告催討該二百四十萬元時，被告始稱「伊已用該款其中七十萬元向乙○○購買
    其一股，用一百七十萬元向其姐丙○○所有以被告丈夫周進德名義入股「金火鍋
    」二股。現金火鍋已賠本轉讓他人，每股只能取回二十五萬元，你三股共七十五
    萬元」等語，足見被告明知伊已參加之金火鍋已虧損累累，瀕臨結束，猶以自訴
    人之委託在伊身上之二百四十萬元購買三股（乙○○部份一股七十萬元，其丈夫
    周進德部份則以高價一股八十五萬元購買），當時每股價值僅有二十五萬爰，被
    告竟以自訴人的資金來填補自己及乙○○之損害。迨自訴人插股後，不旋踵，被
    告即將該火鍋店以四百萬元頂讓給阿俊海產店，嗣被告雖稱自訴人可得分配款為
    七十五萬元，但始終未見該款，迄今四年餘未給付自訴人分文，自訴人始知受騙
    ，因認被告涉有刑法第三百三十九條第一項之詐欺取財、第三百四十二條之背信
    ，以及第三百三十五條第一項之侵占罪嫌。
二、按犯罪事實應依證據認定之，無證據不得推定其犯罪事實；又不能證明被告犯罪
    者，即應諭知無罪之判決，刑事訴訟法第一百五十四條、第三百零一條第一項分
    別定有明文。
三、本件自訴人認被告涉有詐欺、背信及侵占等罪嫌，係以被告明知金火鍋餐廳已虧
    損累累，瀕臨結束，猶以自訴人所委託之二百四十萬元購買三股，以自訴人資金
    來填補自己及乙○○之損害，以及乙○○係以七十萬元轉讓股份，被告竟擅自將
    所餘十萬元轉給其姐丙○○，顯係違背其受託之任務，致自訴人受有損害，應負
    背信罪責；金火鍋餐廳於八十三年三月辦理第二次增資後，迄八十四年二月間，
    即停止營業，並頂讓予阿俊海產店，顯見金火鍋餐廳於八十三年三月增資時，已
    有經營不善導致虧損之情形，被告仍以自訴人所交付之金錢予以投資，亦有詐欺
    行為；至金火鍋餐廳關門時，被告原承諾要還自訴人七十五萬元，但迄今四年餘
    ，被告始終未將自訴人應得之分配款交付予自訴人，顯有侵占之嫌等資為依據。
    訊據被告固坦承收受自訴人所匯入之二百四十萬元，並分別以七十萬元、一百七
    十萬元作為乙○○、丙○○之增資款，以及金火鍋餐廳停止營業後，未給付自訴
    人任何款項等情，惟堅決否認有何詐欺、背信、侵占犯行，辯稱：八十三年三月
    二十八日，伊於電話中向自訴人提及是否欲入股金火鍋餐廳一事，雙方商談之結
    果，自訴人甚感興趣，遂於當晚至金火鍋餐廳吃飯並參觀、巡視金火鍋餐廳之營
    業狀況，隨即要求自訴人代為介紹入股，是以入股金火鍋餐廳純係自訴人之本意
    ，而二百四十萬元之匯款，被告亦已應自訴人之要求，作為入股金火鍋餐廳之投
    資款，由乙○○受讓一股七十萬元，自丙○○受讓二股一百七十萬元，嗣因火鍋
    店經營不善，合夥財產經過清算後，不僅未有剩餘，反呈虧損狀態，被告與金火
    鍋餐廳之其他股東因見自訴人僅入股不久而餐廳隨即結束營業，遂決定由各股東
    共同出資七十五萬元，以彌補自訴人之損失，惟因自訴人要求一百二十萬元之賠
    償，雙方並未談妥而作罷。執是，被告確已應自訴人之要求，將前開二百四十萬
    元用於金火鍋餐廳之投資，並未有何「為他人處理事務，意圖為自已或第三人不
    法之利益，或損害本人之利益，而為違背其任務」之背信行為；另七十五萬元之
    補償款，因自訴人不滿意，雙方未談妥因而作罷，被告並無侵占七十五萬元補償
    款行為，退一步言，縱如自訴人所述該二百四十萬元匯款係借予被告之借款，自
    訴人既已將該款項匯入被告帳戶內，該匯款之所有權已歸被告取得，縱使被告事
    後又將該款項用於金火鍋餐廳之投資，亦屬所有權人處分其所有物之行為，並無
    「易持有為所有」之侵占行為，自訴人自訴被告侵占，顯無理由等語。
四、經查：
  (1)自訴人原於八十五年十月間，主張系爭二百四十萬元係屬其借貸予被告之借款，
    向本院民事庭起訴主張返還借款，嗣因被告提出證人、認股書、帳冊等為證，主
    張該二百四十萬元係自訴人所交付之投資股金，並經本院採信，而為自訴人敗訴
    之判決，其後，臺灣高等法院臺南分院亦維持原判，有本院八十五年度訴字第一
    五三一號、臺灣高等法院臺南分院八十六年度上字第一八八號判決分別附於該案
    卷內可稽。迄自訴人提起本件自訴，所指訴者雖為被告以該二百四十萬元投資金
    火鍋餐廳之行為，然仍否認所交付予被告之二百四十萬元為自訴人欲投資之款項
    ；惟查，自訴人係因有意投資金火鍋餐廳，始交付二百四十萬元予被告，委託伊
    代為處理購買股份事宜等情，業據本院民事庭、臺灣高等法院臺南分院調查明確
    ，並採為認定事實之基礎，本院調查相關事證，復為相同之認定（詳後述），則
    自訴人於本院既未另行提出其他事證，足供證明該二百四十萬元確屬借款，本院
    仍以自訴人出於投資而交付該二百四十萬元作為基礎事實，合先敘明。
  (2)證人曾美雲（乙○○之妻）、乙○○於本院民事庭、臺灣高等法院臺南分院民事
    庭，以及證人丙○○於臺灣高等法院臺南分院民事庭，均一致證稱透過被告將股
    份轉讓予自訴人之事實，且金火鍋餐廳之收支總明細中，於八十三年三月三十一
    日之記載（第十二頁），亦分別有收入乙○○、周進德股金七十萬元、一百零五
    萬元之記載，核與證人乙○○所述其讓出股份後，不用再繳付增資款等語，以及
    增資款數額與證人乙○○出讓股份之代價七十萬元相同等情相符，前開證人所述
    ，應堪信為真實。而一般商業投資常態，投資人對於投資標的必先進行評估，認
    識其風險與獲利後，始決定是否投入資金，一旦決定投資，則須自行承擔營業所
    附隨之風險。本件自訴人參與投資金火鍋餐廳後，曾攜同家人前往該餐廳用餐，
    並向家人表示其亦為該餐廳投資者等情，有證人乙○○於臺灣高等法院臺南分院
    之證述可稽（八十六年九月十日準備程序筆錄），顯見自訴人確有投資金火鍋餐
    廳之行為，並可進一步推論自訴人之投資係出於自己決定。該金火鍋餐廳於八十
    三年三月自訴人投資後，雖於同年十月即頂讓予「阿俊海產店」經營，然自訴人
    既未舉出相關事證，以說明被告有何詐騙行為，致使自訴人對於金火鍋餐廳之經
    營風險產生錯誤評估，則金火鍋餐廳虧損之事實，要屬自訴人投資所應承擔之風
    險，尚不能歸咎於介紹自訴人入股之被告。
  (3)被告收受自訴人所交付之二百四十萬元後，以其中七十萬元作為乙○○增資款（
    乙○○原有股份二股，應繳增資金額為七十萬，乙○○以之作為出讓一股之代價
    ），另以一百零五萬元作為周進德增資款（丙○○與被告共同以周進德名義入股
    ，其中丙○○占二股，應繳增資款為七十萬元），並再行交付一百萬元予丙○○
    等情，有前開往來明細八十三年三月三十一日記錄（第十二頁）附卷可稽，前開
    往來明細復經證人即製作者亦為金火鍋餐廳股東及實際經營者戊○○於本院審理
    時證實（本院八十九年五月二十六日訊問筆錄），與證人丙○○於臺灣高等法院
    臺南分院所為證述亦相符合（該院八十六年十二月二十六日準備程序筆錄），被
    告確已將自訴人前揭款項用於投資金火鍋餐廳，應堪採信。自訴人雖以上開往來
    明細之記載簡略，質疑該往來明細之真正，惟該往來明細記載，在於清算金火鍋
    餐廳自開始迄結束營業期間之收支情況，並向出資股東進行說明，此觀之該往來
    明細最後由「薛會長（即證人戊○○）」署名所載P.S.部份文字可知，是該往來
    明細並非詳細之流水帳，應可認定，而自訴人既未舉出其他具體事證以實其說，
    本院尚不能僅以該往來明細之記載並非詳細流水帳，即推論該往來明細非屬真正
    。至於被告知悉證人乙○○自願折讓十萬元，以七十萬元代價出讓股份後，依其
    與自訴人間之委任關係，原應向自訴人報告，詎被告擅自將該十萬元轉予丙○○
    ，使丙○○每股出讓價格成為八十五萬元，因此造成自訴人未得到乙○○減價出
    讓之利益乙節，按刑法上背信罪之成立，除為他人處理事務之人，有違背其任務
    之行為外，尚須具有為自己或第三人不法之利益，或損害本人之利益意圖，始足
    當之，如前所述，自訴人既否認有委任被告投資之行為，本院乃無從認定自訴人
    對於該投資之具體指示內容為何，而被告於二百四十萬元之數額內，自行將乙○○折讓之十萬元轉交另一讓股者丙○○之行為，是否違背自訴人之指示，因而該
    當違背任務之行為，已生認定上之困難；縱使以被告於知悉乙○○減價出讓時，
    有告知自訴人之義務，亦無積極證據可認定被告係本於為自己不法利益或損害本
    人利益之意圖，蓄意不為告知，本院因認被告此部份行為，尚屬民事債務不履行
    行為，不能論以背信罪責。
  (4)金火鍋餐廳於八十三年十月間頂讓予阿俊海產店經營，分別於八十三年十月十五
    日、十月二十六日收受訂金五十萬元、尾款三百五十萬元，用以填補虧損後，迄
    至八十四年二月二十二日清算完畢，共計虧損五萬六千四百八十六元，有前開往
    來明細附卷可稽。按股東投入資本後，於經營有所盈餘時，得依出資比例分紅，
    反之，若經營產生虧損，自亦與其他股東共同分擔損失，此為商業投資之常例，
    金火鍋餐廳結束營業時，既呈虧損狀態，股東本無盈餘可供分配，自訴人並無主
    張任何款項之權利，亦不可能產生被告侵占應分配予自訴人款項之問題。至於被
    告原同意給付自訴人七十五萬元，乃為補償自訴人損失所願給付之款項，其性質
    上應屬和解契約之條件，又觀諸被告迄今均未實際給付該款項，應可認定被告與
    自訴人間，對於前開和解條件並未達成合意，則自訴人對於被告並無任何請求權
    基礎可言，遑論被告侵占該七十五萬元；退一步言，縱使自訴人已同意被告給付
    七十五萬元作為其投資金火鍋餐廳虧損之補償，而被告事後未實際給付，亦純屬
    民事糾葛，而不能以刑事上之侵占罪責相繩。
五、綜上所述，自訴人交付被告二百四十萬元，委任被告代為投資金火鍋餐廳，原應
    對於金火鍋餐廳之風險進行評估，而自訴人既未提出相關事證，以證明被告使用
    詐術，致使自訴人對於金火鍋餐廳之經營風險錯誤評估，尚難僅以金火鍋餐廳事
    後虧損之事實，認定被告有詐欺行為；至於被告未將證人乙○○減價十萬元之情
    告知自訴人，雖有違受任人對於委任人應盡之說明義務，並因此造成委任人即自
    訴人之損害，然本院查無積極證據，足認被告確有圖利自己或第三人，或損害自
    訴人之意圖，被告該部份行為，應僅屬民事之債務不履行，不能科以背信罪責；
    末查金火鍋餐廳結束營業時，係呈虧損狀態，自訴人作為股東之一，自應分擔損
    失，無權主張返還入股金；另被告所稱欲給付自訴人之七十五萬元補償金，乃被
    告與自訴人間之和解契約關係，縱不論該和解契約尚未成立，被告未給付所承諾
    之七十五萬元，亦僅屬民事糾葛，與前開自訴人指訴涉嫌背信部份行為，均應另
    循民事途徑解決。此外，本院複查無其他證據，足認被告涉有自訴人所指訴之犯
    行，不能證明被告犯罪，揆諸前開說明，依法自應為被告無罪之諭知。
據上論斷，應依刑事訴訟法第三百四十三條、第三百零一條第一項，判決如主文。
中    華    民    國      八十九    年      七        月      十四      日
                              臺灣臺南地方法院刑事第四庭
                                  法  官  吳  坤  芳
右正本證明與原本無異。
如不服本判決，應於判決送達後十日內向本院提出上訴狀( 應附繕本 )。
                  書記官  馬  愛  君
中    華    民    國      八十九    年      七        月      十四      日


司法院資訊處製作；財團法人民間司法改革基金會備份。
